臺北高等行政法院判決
　　　　　　　　　　　　　　　　 96年度簡更一字第00004號
原　　　告　臺北市政府交通局
代　表　人　羅孝賢（局長）
訴訟代理人　乙○○
被　　　告　財政部臺北市國稅局
代　表　人　凌忠嫄（局長）
訴訟代理人　丙○○
　　　　　　甲○○
上列當事人間因營業稅及稅捐稽徵法事件，原告不服財政部中華
民國93年6月2日台財訴字第0930016896號訴願決定（案號：第00
000000號），提起行政訴訟，經本院判決後，最高行政法院發回
更審。本院判決如下：
　　主  文
原告之訴駁回。
第一審及發回前第二審訴訟費用由原告負擔。
　　事實及理由
一、程序說明：
  (一)原告起訴時，其代表人為林志盈，被告代表人為張盛和；嗣
    於訴訟中原告代表人變更為羅孝賢，被告代表人迭經變更，
    現為凌忠嫄，茲據新任代表人分別具狀聲明承受訴訟，核無
    不合，應予准許。
  (二)本件訴訟標的之價額在新臺幣（下同）20萬元以下，依行政
    訴訟法第229 條第2 項、第1 項第2 款規定及司法院民國（
    下同）92年9 月17日院台廳行一字第23681 號令，應適用簡
    易程序，本院並依同法第233 條第1 項規定，不經言詞辯論
    ，逕行裁判。
二、事實概要：
    臺北市公民營10公車業者為增進市民方便，採用票證統一經
    營，成立臺北市公民營公車聯營管理委員會（下稱聯管會）
    與卡通股份有限公司（下稱卡通公司）簽訂臺北市公民營聯
    營公車電腦儲值票製售業務委託契約，委託卡通公司代購、
    錄碼及保管儲值票及委託他人代售儲值票並交付代售佣金予
    代售單位。嗣臺北市政府政風室查獲其給付代銷佣金，未依
    規定取得憑證，移送臺北市政府稅捐稽徵處辦理，嗣因營業
    稅業務移由被告臺北市國稅局辦理，經被告審理違章成立，
    核定臺北市公車處於88年9 月至91年5 月間委託卡通公司代
    銷儲值票，給付代銷佣金金額計2,517,070 元（不含稅），
    未依規定取得憑證，乃按其未取得憑證之金額處百分之五罰
    鍰計125,853 元（該處已於92年9 月30日繳納）。臺北市公
    車處不服申請復查，經被告以92年12月26日財北國稅法字第
    0920250447號復查決定書（下稱原處分）駁回，因臺北市公
    車處自93年1 月1 日起民營化，業務由原告承受，原告對復
    查結果不服，提起訴願，經遭駁回，遂向本院提起行政訴訟
    。經本院94年8 月19日93年度簡字第928 號判決：「訴願決
    定及原處分（含復查決定）均撤銷。訴訟費用由被告負擔。
    」被告不服，就本院前審判決提起上訴，經最高行政法院95
    年12月28日95年度判字第2185號判決：「原判決廢棄，發回
    臺北高等行政法院。」即發回本院更為審理。
三、原告主張：原告所屬臺北市公共汽車管理處自93年1 月1 日
    起民營化，業務由原告承受，故由原告提起行政訴訟。有關
    代售佣金憑證開立及支付方式係依據聯管會於89年11月29日
    與卡通公司簽訂「臺北市公民營公車電腦儲值票製售業務委
    託契約書」第6 條第5 款規定辦理，即卡通公司應將每月取
    得佣金發票總額及每月佣金扣繳清冊依上開契約第6 條第2
    款模式計算甲方個別會員應分擔金額明細表，附發票及佣金
    扣繳清冊交予聯管會個別會員，聯管會個別會員將應分擔佣
    金金額匯入票款專戶。卡通公司委託之代售單位包括一般營
    利事業（如：統一超商、萊爾富依規定開立統一發票），個
    人（如：駕駛員開立佣金扣繳憑單），及非營利事業單位（
    如：臺北市政府合作社開立收據），故卡通公司就當月售票
    所收受之發票總額及其他相關單據總額，依各業者之營收比
    率檢附其取得發票憑證、單據憑證影本，分別轉開發票及以
    單據憑證影本作為請款文件；臺北市公共汽車管理處係業者
    之一，於發票、單據寄達金額核符後，依上開契約支付代銷
    佣金予卡通公司，實無涉有未依規定取得進項憑證之違章情
    事。因為臺北市公共汽車管理處係具營利事業性質之公務機
    關，故發票即有節稅作用，所取得之發票依規定可扣抵營業
    稅，收據則無法辦理扣抵，而因發票扣抵之營業稅，則可節
    省營業稅支出。卡通公司依據原始取得之發票總額依比例轉
    開各業者，未虛增金額，使臺北市公共汽車管理處獲超額利
    益，亦未減列金額，使臺北市公共汽車管理處產生損失。有
    關個人（如：駕駛員開立佣金扣繳憑單），及非營利事業單
    位（如：臺北市政府合作社開立收據），依稅捐稽徵機關管
    理營利事業會計帳簿憑證辦法第21條第3 項規定，得免給予
    他人原始憑證，故渠等開立收據等文件，臺北市公共汽車管
    理處實無拒受並硬性請其改開立發票之理由，亦無請卡通公
    司開立發票之理由。卡通公司受託代收轉付儲值票佣金款，
    於收取轉付之間並無差額，其轉付款項取得之收據正本縱載
    明買受人為卡通公司，此部分實具有修正之營業稅法實施注
    意事項第3 點(3)「代收代付」之性質，非為代墊代付佣金。
    原告並未違反稅捐稽徵法第44條及稅捐稽徵機關管理營利事
    業會計帳簿憑證辦法第21條之規定，被告以臺北市公共汽車
    管理處（即原告）未依法取得費用憑證為由，處以罰鍰，並
    無理由。據此，依行政訴訟法第4 條第1 項規定，求為判決
    訴願決定及原處分均撤銷云云。
四、被告則以：本件各儲值票代售單位佣金憑證之買受人為「卡
    通公司」，並非委託人聯管會，不符修正營業稅法實施注意
    事項第3 點(三)代收代付規定。卡通公司依「臺北市公民營聯
    營公車電腦儲值票製售業委託契約書」第6 條第5 項「代售
    佣金憑證開立及支付方式」規定，向各公車業者按各公車業
    者之營收比率請領代墊佣金款，卻僅就取得佣金憑證為統一
    發票部分，開立統一發票予各公車業者，其餘取得佣金憑證
    為收據或扣繳清冊等文件部分，則以「收據」或「扣繳清冊
    及分攤表」供各公車業者備查，並未開立統一發票；亦即代
    售單位如有開立可供扣抵之進項憑證者（統一發票），該公
    司即開立統一發票給各公車業者，若無開立可供扣抵之進項
    憑證（收據）者，該公司就無開立統一發票予各公車業者，
    卡通公司「短開」發票金額及逃漏營業稅之違章事實至明，
    從而原核定罰鍰處分並無違誤。至原告所稱「小規模營業人
    憑證對於各公車業者之營業稅進、銷項扣抵無任何改變，而
    以憑證影本交付各公車業者證明依約支付售票佣金予售票行
    為人無誤」云云，而卡通公司說明書強調小規模營業人之憑
    證對營業稅之扣抵無涉，對稅負無影響云云。然事實上本件
    系爭在是否依規定取得對外事項之外來憑證，並非在是否有
    漏報營業稅，則依卡通公司所述及所附之普通收據，都可顯
    示普通收據抬頭為卡通公司，則其以影本交付原告，證明確
    有支付佣金，此種作法即謂原告未依規定取得憑證。所有聯
    管會之會員及3 家非會員都有未依規定取得憑證情事，而且
    都被移送處罰，除原告外其餘不論會員與非會員皆無異議，
    僅原告不服，提起行政救濟，併予敘明。求為判決駁回原告
    之訴等語。
五、臺北市公共汽車管理處委託聯管會與卡通公司於89年11月29
    日簽訂「臺北市公民營公車電腦儲值票製售業務委託契約書
    」；臺北市公共汽車管理處原為原告臺北市政府交通局所屬
    單位，自93年1 月1 日起民營化，業務由原告臺北市政府交
    通局概括承受。以上事實為兩造所不爭，有臺北市政府92年
    11月14日府交二字第09222094900 號、臺北市議會92年10月
    14日議交字第09200482700 號函及「臺北市公民營聯營公車
    電腦儲值票製售業務委託契約書」附本院卷可稽，合先敘明
    。
六、按稅捐稽徵法第44條規定：「營利事業依法規定應給與他人
    憑證而未給與，應自他人取得憑證而未取得，或應保存憑證
    而未保存者，應就其未給與憑證、未取得憑證或未保存憑證
    ，經查明認定之總額，處百分之五罰鍰。」
七、經查：
  (一)臺北市公民營公車業者共計13家參加聯營，個別會員10家、
    非會員3 家組成聯管會，由聯管會於89年11月29日與卡通公
    司簽訂「臺北市公民營公車電腦儲值票製售業務委託契約書
    」，委託卡通公司代為購入空白票、錄製儲值票、保管儲值
    票及代售儲值票（第1 條參照）。
    1.代售儲值票部分：依該契約書第3 條第1 款、第3 款規定
      ，卡通公司可以委託他人代為銷售儲值票，依面額2%支付
      代售佣金，直接由應付卡通公司之票款中扣抵之；聯管會
      之個別會員亦得代售儲值票。
    2.卡通公司委託代售儲值票之款項（即扣除代售佣金後之淨
      額，為銷售儲值票總額98% ）：依該契約書第3 條第4款
      第1 目規定，應設立票款專戶處理，每週至少匯款2 次至
      聯管會設於臺北銀行景美分行之票款專戶。卡通公司之票
      款專戶所獲之利息亦應於取得後匯入聯管會票款專戶。
    3.委託費處理：依該契約書第6 條第1 款、第2 款約定，支
      付卡通公司處理費，為卡通公司每月銷售儲值票之總金額
      2.06% ，卡通公司應於每月5 日前，依聯管會提供之個別
      會員營收比率，以下列方式計算個別會員之應付委託處理
      費並檢附計算帳單及發票向個別會員請款。計算式：每月
      儲值票銷售總額x 個別會員營收比率x2.06 % = 個別會員
      之應付委託處理費。
    4.代售佣金憑證開立及支付方式：依該契約書第6 條第5 款
      規定，每月銷售儲值票總額2%之代售佣金，已由卡通公司
      於銷售同時給付予代售單位，取得代售單位之佣金發票，
      或開立佣金扣繳憑單，卡通公司應將所取得之佣金發票及
      扣繳憑單合計額依該契約書第6 條第2 款模式，依聯管會
      所提供個別會員（即各公車業者）營收比率，計算式：每
      月代收佣金總額（即佣金發票＋佣金扣繳憑單）×個別會
      員營收比率＝個別會員應分擔代售佣金額，或每月儲值票
      銷售總額×2%×個別會員營收比率＝個別會員應分擔代售
      佣金額，製作清冊，連同佣金發票及扣繳清冊交予個別會
      員，個別會員將應分擔金額匯入聯管會票款專戶。
    5.系爭違章期間為88年9 月1 日至91年5 月31日，本契約於
      89年11月29日訂約有效期間溯至88年9 月1 日生效，期限
      截止為91年8 月31日。
  (二)準此流程，由各公車業者共同委任聯管會就電腦儲值票之製
    售業務事宜代表與卡通公司簽訂上開契約，即各公車業者委
    託聯管會，聯管會再委託卡通公司，而卡通公司受委託代售
    儲值票，並代支付代售佣金（即代售單位於代售時即由票款
    中扣抵）。卡通公司將扣除佣金後之儲值票銷售淨額，匯入
    聯管會票款專戶，再由卡通公司依照已支出之代售佣金，依
    聯管會提供前月底之個別會員營收比率，計算個別會員應分
    擔代售佣金之金額，檢附佣金發票及佣金扣繳憑單，通知個
    別會員，各個別會員則依應分擔代售佣金，將該應分擔額匯
    入聯管會之票款專戶。此有卡通公司提供之代處理儲值票佣
    金分帳表（本院卷第48至102 頁），及臺北市公共汽車管理
    處開立給卡通公司之佣金收據（原處分卷第31頁下半、第44
    頁下半、第119 頁）可稽。因為卡通公司不論是代售或委託
    他人代售時，並不知個別會員應分擔之金額，只能先行就儲
    值票銷售額總額中扣除。而個別會員以營收比率分配之收入
    是儲值票之銷售額而非銷售淨額，所以才在確知營收比率時
    才知個別會員之儲值票收入金額，儲值票收入金額需支付代
    售佣金，則依營收比率計算應分擔代售佣金，歸還票款專戶
    。
  (三)按所謂代銷佣金，代銷者所取得者乃代銷貨物（在此為儲值
    票）所發生之佣金，須委託人（當時為聯管會）與相對人（
    在此為購買儲值票之人）完成銷售行為，委託人始給付該佣
    金。代銷佣金為代銷者提供代理銷售委託人產品之服務，通
    常按銷售金額之若干百分比計算，依習慣或約定向委託人收
    取。因此，本件關於支付給代售單位之代售佣金（銷售儲值
    票總額2%），原應由代售單位將銷售儲值票總額100%交付給
    卡通公司、卡通公司將銷售儲值票總額100%交付給聯管會，
    再由聯管會個別會員依儲值票銷售額總額，以營收比率分配
    應支付之代售佣金，支付給卡通公司，再支付給代售單位始
    為正辦。惟依上述(一)之契約所規定流程，實質上即為卡通公
    司先行代墊代售佣金，而卡通公司並取得代售單位所開立買
    受人為「卡通公司」之發票、收據或由卡通公司名義開立佣
    金扣繳憑單（詳如下述），且僅先將銷售儲值票總額98% 交
    付給聯管會，再向聯管會個別會員請領應分擔代售佣金，歸
    還票款專戶。原告主張：佣金係由票款中由代售單位直接扣
    除，故卡通公司非為代墊代付佣金云云，要非可採。
  (四)上開契約並未限定代售單位之資格，依「臺北市公民營公車
    電腦儲值票製售業務委託契約書」第3 條第2 款至少需400
    個代售點，且個別會員亦得為受委託為代售單位。依卡通公
    司88年度至91年度營利事業所得稅結算申報書（證物袋內附
    件三），該公司就代售單位開立予其之佣金發票都開立同金
    額之銷售發票予聯管會之個別會員，可由其營利事業所得稅
    申報書中營業收入欄可看出，由開立發票金額減除代付款－
    儲值票佣金支出。是以，卡通公司取得代售單位開立予其之
    佣金發票，該公司即相對開立同額佣金發票予聯管會之個別
    會員，未取得佣金發票部分，該公司即未開立佣金發票。且
    依其非營業收入項下佣金收入欄，會計師簽證為代售儲值票
    收入，該公司亦有代售行為。
  (五)按財政部77年6 月28日台財稅第770658411 號函發布「修正
    營業稅法實施注意事項」第3 點規定：「一般規定：…(三)代
    收代付：1.營業人受託代收轉付款項，於收取轉付之間無差
    額，其轉付款項取得之憑證買受人載明為委託人者，得以該
    憑證交付委託人，免另開立統一發票，並免列入銷售額。」
    本件證人龍貺雲即卡通公司總經理到庭雖證稱：卡通公司會
    計處理原則係依代收代付記帳，所有售票佣金憑證不列入銷
    售額，亦不列入費用，不影響營利事業所得稅之稅基，且被
    告另有專案查核同期間之卡通公司營利事業所得稅無誤；至
    於發票部分，係全部轉開給各公車業者，卡通公司等於平進
    平出，營業稅進、銷項完全相抵等語（見本院卷第110 頁）
    ，並提出卡通公司「儲值票出貨單」、卡通公司「代處理售
    票款轉入聯管中心明細表」、臺北銀行無摺存入收款存根影
    本、卡通公司「代處理儲值票佣金分帳表」、卡通公司「代
    處理儲值票佣金明細表」、開立發票明細表、發票影本附本
    院卷（第139 至161 頁）供證。惟查：
    1.卡通公司自各代售單位所取具之統一發票、收據抬頭及開
      立扣繳憑單之單位皆為「卡通公司」（見原處分卷第24至
      31頁上半、第37至44頁上半、第112至118頁、本院卷第13
      1頁至133頁），並非委託人「公民營公車聯營管理委員會
      」。是以，卡通公司就收據及扣繳憑單之合計額，不符合
      上開代收代付而免開統一發票之規定，自非屬代收代付性
      質，而應屬銷售額，應申報繳納營業稅，不得免開統一發
      票。亦即，卡通公司代收取委託銷售之佣金款應全額開立
      統一發票予各公車業者。
    2.卡通公司取得委託代售儲值票單位之佣金憑證種類如下：
      （一）統一發票：如統一便利超商、萊爾富超商等所開立
      發票；（二）收據：如臺北銀行、市府合作社等所開立收
      據；（三）申報佣金扣繳憑單：如林金住、陳啟明等。
    3.卡通公司取得上開代售單位佣金憑證後，其就有關代售佣
      金開立憑證流程如下：
      (1)代售單位取得佣金時開立統一發票予卡通公司，卡通公
        司開立同額之統一發票予原告，原告持之為費用支出憑
        證。
      (2)代售單位為免用統一發票之小規模營利事業開立收據予
        卡通公司，卡通公司未開立統一發票給各公車業者，並
        將收據正本留存於卡通公司，僅將收據影本蓋與正本相
        符之章（卡通公司每月給聯管會及各公車業者之函文均
        有附當月所有憑證之影本，並於其上蓋「影本與正本相
        符」之章）交付原告持之為費用支出憑證。
      (3)代售單位非營利事業，卡通公司即以自己名義辦理扣繳
        ，開立扣繳憑單予代售單位，卡通公司亦未開立統一發
        票給各公車業者，亦將扣繳憑單留存於該公司，僅將影
        本蓋與正本相符之章（卡通公司每月給聯管會及各公車
        業者之函文均有附當月所有憑證之影本，並於其上蓋「
        影本與正本相符」之章）交原告持之為費用支出憑證。
    4.卡通公司依「臺北市公民營聯營公車電腦儲值票製售業委
      託契約書」第6 條第5 項「代售佣金憑證開立及支付方式
      」規定，向各公車業者按各公車業者之營收比率請領代墊
      佣金款，卻僅就取得佣金憑證為統一發票部分，開立統一
      發票予各公車業者，其餘取得佣金憑證為收據或扣繳清冊
      等文件部分，則以「收據」或「扣繳清冊及分攤表」供各
      公車業者備查，並未開立統一發票；亦即代售單位如有開
      立可供扣抵之進項憑證（統一發票）者，該公司即開立統
      一發票給各公車業者，若無開立可供扣抵之進項憑證（收
      據）者，該公司就無開立統一發票予各公車業者，該公司
      「短開」發票金額及逃漏營業稅之違章事實至明。被告核
      定卡通公司於88年9 月1 日至91年5 月31日止計漏報銷售
      額10,152,570元（即卡通公司於上述期間取得普通收據及
      佣金扣繳憑單部分未開立統一發票之金額），漏報稅額50
      7,629 元，依行為時營業稅法第51條第3 款規定，按漏稅
      額507,629 元處5 倍罰鍰2,538,100 元（計至百元止）；
      依稅捐稽徵法第44條未依規定給與他人憑證金額19,152,5
      70元處5%罰鍰507,628 元，對於卡通公司擇一從重處2,53
      8,100 元罰鍰，卡通公司並未再提起行政救濟而告確定並
      皆繳清（本院卷第213 頁）。是證人龍貺雲即卡通公司總
      經理上開證述，不符代收代付之規定，自不足為原告有利
      之認定。
    5.上述情形，證人龍貺雲即卡通公司總經理雖於本院提出說
      明書中陳稱：「若收據抬頭應為聯管會，則可由原開立單
      位重開或更改即可，對稅捐機關無稅收改變」等語，然卡
      通公司所取具之收據抬頭及開立扣繳憑單之單位皆為卡通
      公司，卡通公司就收據及扣繳憑單之合計額認非屬代收代
      付性質，應屬銷售額，應申報繳納營業稅。其營利事業所
      得稅部分因收入（即被告核認應開立統一發票銷售額）＝
      支出（原取得以卡通公司為抬頭之收據及卡通公司開立之
      扣繳憑單），並無所得額，誠如卡通公司所述「不影響營
      利事業所得稅之稅基」。另若依卡通公司所言將抬頭更改
      或重開，則卡通公司即非收入＝支出，而係收入－支出＝
      課稅所得，即必須繳交營利事業所得稅。故卡通公司所取
      得抬頭為卡通公司之收據及卡通公司開立之扣繳憑單，既
      為卡通公司之費用憑證，則同一憑證不能供二個稅捐主體
      使用。卡通公司以向代售單位所取得抬頭為卡通公司之收
      據及卡通公司開立之扣繳憑單影本交付原告，證明確有支
      付，此種作法堪認原告未依規定取得憑證。
    6.被告依卡通公司提供之代處理儲值票佣金分帳表（本院卷
      第48至102 頁）及卡通公司受託製售公車電腦儲值票轉付
      佣金漏開銷售額明細表（本院卷第47頁），核定原告未依
      規定取得進項憑證2,517,070 元（不含稅）（即88年度22
      2,763 元+89 年度1,004,432 元+90 年度944,910 元+91
      年度344,965 元＝2,517,070元），洵屬有據。
  (六)至原告又主張：因代售單位包括自然人，依稅捐稽徵機關管
    理營利事業會計帳簿憑證辦法第21條第3 項規定，係免用統
    一發票，自無須給予原始憑證，臺北市公共汽車管理處無從
    向其取得原始憑證，亦無從請卡通公司開立發票云云。依商
    業會計法之憑證，分為外來憑證（自其商業本身以外之人所
    取得者）、對外憑證（給與其商業本身以外之人者）、內部
    憑證（由其商業本身自行製存者）（商業會計法第16條第1
    款、第2 款、第3 款）。稅捐稽徵機關管理營利事業會計帳
    簿憑證辦法第21條規定：「（第1 項）對外營業事項之發生
    ，營利事業應於發生時自他人取得原始憑證，如進貨發票，
    或給與他人原始憑證，如銷貨發票。給與他人之憑證，應依
    次編號並自留存根或副本。（第2 項）前項所稱營業事項包
    括營利事業之貨物、資產、勞務等交易事項。內部會計事項
    ，應有載明事實、金額、立據日期、及立據人簽章之內部憑
    證，以資證明。但期末調整及結帳，與結帳後轉入次期之帳
    目，得不檢附原始憑證。（第3 項）經核准免用統一發票之
    小規模營利事業，於對外營業事項發生時，得免給與他人原
    始憑證。」臺北市公共汽車管理處（由聯管會之個別會員分
    擔佣金支出）既然支付佣金給代銷單位，則屬對外事項，自
    需取得外來憑證，尚不得以稽徵機關管理營利事業會計帳簿
    憑證辦法第21條第3 項規定主張毋須取得外來憑證。原告上
    開主張，亦非可取。
八、從而，被告依稅捐稽徵法第44條規定，按原告（其前手為臺
    北市公共汽車管理處）未依規定取得進項憑證2,517,070 元
    （不含稅）之金額處百分之五罰鍰計125,853 元，依法並無
    不合。
九、綜上所述，原處分以被告核定所處罰鍰計125,853 元，並無
    違誤，訴願決定遞予維持，均無不合，原告徒執前詞，訴請
    撤銷，為無理由，應予駁回。
十、兩造其餘陳述於判決結果不生影響，無庸一一論列，併予敘
    明。
據上論結，本件原告之訴為無理由，依行政訴訟法第98條第3項
前段、第233條第1項，判決如主文。
中　　華　　民　　國　　96　　年　 　8　　月　 23  　 日
                        第五庭法    官    胡方新
上為正本係照原本作成。
本件以訴訟事件所涉及之法律見解具有原則性者為限，始得於本
判決送達後20日內向本院提出上訴狀並表明上訴理由，如已於本
判決宣示後送達前提起上訴者，應於判決送達後20日內補具上訴
理由（均按他造人數附繕本），且經最高行政法院許可後方得上
訴。
中　　華　　民　　國　　96　　年　 　8　　月　  23 　 日
            　　　　　　　　　書 記 官    陳幸潔
